【裁判字號】    97,訴,825
【裁判日期】    971105
【裁判案由】    證券交易法
【裁判全文】
臺北高等行政法院判決
                                  97年度訴字第825號
                              .
原      告  甲○
訴訟代理人  黃虹霞律師
被      告  行政院金融監督管理委員會
代  表  人  陳樹 （主任委員）
訴訟代理人  丙○○
            乙○○
上列當事人間因證券交易法事件，原告不服行政院中華民國97年
3 月18日院臺訴字第0970082909號訴願決定，提起行政訴訟。本
院判決如下：
    主  文
原告之訴駁回。
訴訟費用由原告負擔。
    事  實
壹、事實概要：
    本件被告依台灣證券交易所股份有限公司（下稱證交所）之
    查核結果，以原告為中國石油化學工業開發股份有限公司（
    下稱中石化公司）負責人，該公司未將民國（下同）96年7
    月20日董事會出席董事蕭元亮等董事對議程討論事項第4 案
    之程序質疑並肇致討論事項第5 案撤案之議事過程，詳實記
    載於當次董事會議事錄，違反證券交易法第26條之3 第8 項
    及公開發行公司董事會議事辦法第17條規定，依同法第178
    條第1 項第7 款及第179 條規定，以96年11月21日金管證一
    罰字第09600564231 號裁處書（下稱原處分）處原告罰鍰新
    台幣（下同）24萬元。原告不服，提起訴願，經遭駁回，遂
    向本院提起行政訴訟。
貳、兩造聲明：
一、原告聲明：
(一)訴願決定及原處分均撤銷。
(二)被告應給付原告24萬元及自96年12月7 日起按年利率百分之
    五計算之利息。
二、被告聲明：
    原告之訴駁回。
參、兩造之陳述：
一、原告主張之理由：
(一)訴願程序有重大瑕疵，有礙原告之訴願權益，應由鈞院本先
    程序後實體原則撤銷訴願程序，令訴願機關續行依法處理：
１、訴願程序是否違法或不當者，乃行政法院於個案應行審查之
    事項。如訴願程序違法或不當，行政法院應撤銷該訴願程序
    。受理訴願機關應依原告之申請．．．通知訴願人．．．於
    指定期日到達指定處所言詞辯論，訴願法第65條定有明文，
    訴願人申請言詞辯論，訴願機關必須行言詞辯論程序，即是
    否行言詞辯論非屬受理訴願機關可以依職權審酌決定之事項
    ，此由訴願法第65條規定及其立法理由甚明。
２、訴願機關經原告依法申請言詞辯論，未依訴願法第65條規定
    ，未經言詞辯論，即以所謂事證明確為由駁回訴願，自有違
    背訴願法第65條規定之違法。被告稱受理訴願機關得依相關
    事實衡酌有無必要給予原告言詞辯論之機會，顯與訴願法第
    65條規定意旨不符。
(二)被告於原處分前，曾以96年9 月20日金管證一字第09600515
    42號陳述意見通知書，通知原告就中石化公司96年7 月20日
    董事會辦理情形陳述意見，原告於96年10月2 日具陳述意見
    書說明如下：
１、有關被告來函稱本公司（即中石化公司）96年7 月13日董事
    會議程之議案文字不符部分：
(1)、本公司96年7 月13日發送之96年7 月20日董事會開會通知柒
    、討論事項3 ：中國滄州投資案與本公司96年7 月20日董事
    會當場發送之議程柒、討論事項4 、5 、均係指本公司擬赴
    中國河北省滄州之投資案，為不爭之事實，只是用語不同（
    前者較廣泛，後者較具體而已），實質相同。
(2)、有關系爭中國河北省滄州投資之議案，本公司經理部門雖已
    於本公司6 月份董事會口頭報告，但為求嚴謹及讓董事、監
    察人能更深入了解該中國河北省滄州投資案之投資計畫評估
    情形，一方面於96年7 月13日發出96年7 月20日董事會開會
    通知前之7 月4 日協商董事及監察人方便之時間，特別牽就
    董事們之時間而安排於7 月16日召開該96年7 月20日董事會
    之會前會，由經理部門就該投資案之投資計畫評估情形，向
    董事及監察人作專案報告；另一方面於96年7 月13日遵循公
    司法董事會開會通知相關規定發出96年7 月20日董事會之開
    會時間。96年7 月13日當時，因前述特為董事等安排之96年
    7 月16日會前會尚未召開，故96年7 月13日開會通知乃以權
    宜文字即「討論事項：中國大陸滄州投資案（案由及說明待
    96年7 月16日會前會報告及討論後另補）」，暫作96年7 月
    20日董事會該中國河北省滄州投資案之案由。
(3)、7 月16日：乃係為7 月20日董事會就系爭中國河北省滄州投
    資案所召開之會前會，會中由本公司蔡總經理提出達60頁之
    投資計畫評估資料，並親自說明及報告中國河北省滄洲投資
    案之投資計畫評估情形，董事們在會中並確立推動此投資案
    及成立籌備處共識，請經理部門於7 月20日董事會提出該投
    資案之議案完整案由及說明，俾完成法定程序，故系爭96年
    7 月20日當場發放之議程係根據96年7 月13日開會通知上所
    已保留之「案由等另補」意旨及96年7 月16日董事會會前會
    董事之共識處理，並僅係作文字之更具體之處理。
(4)、本公司7 月13日發送之董事會議程與7 月20日議程所列中國
    河北省滄州之投資案之案由文字雖有所不同，實質內容並未
    變動，且7 月20日案由所列「擬依照現行法令向政府提出申
    請」、「透過在第3 地區成立公司」、「本公司出資額度」
    等，係根據96年7 月13日開會通知上已載明之保留及依7 月
    16日董事共識並配合向投審會申請所需之完整案由及說明，
    而為更具體化文字處理，應符合董事會議相關規範規定。
(5)、至於7 月20日董事會中甫於前一日就任為董事之蕭元亮，因
    其未出席96年7 月16日會前會而有所誤解，致對該議案案由
    文字曾有異議，但經其他董事及監察人等說明後，蕭先生不
    但未再反對以該修正文字列為議案，且同意通過該議案。
(6)、系爭議案及修正案由文字已經本公司全體董事出席並同意通
    過，故縱有缺失亦已經補正。
２、有關貴局來函稱7 月20日議事錄未見列載蕭元亮之程序質疑
    部分：
(1)、96年7 月20日當日董事會係經本公司全體董事親自或委託出
    席。
(2)、本公司7 月20日董事會中提案四討論時，僅前一天始新接任
    之蕭元亮董事提出該議案文字與開會通知列載不符之程序質
    疑（其他全體董事並無議案文字不符之程序質疑），唯一則
    原96年7 月13日開會通知已先保留並載明依96年7 月16日會
    前會後另補之意旨，二則經其他董事、監察人（包括陳希佳
    監察人在內）及經理部門說明及董事等討論後，蕭元亮董事
    同意以修正文字方式處理，同意列入該議案。故該中國河北
    省滄州之投資案經討論後，係經本公司全體董事（包括蕭元
    亮董事在內）同意通過，此有錄音及譯文為證。查就蕭元亮
    董事該案由文字之質疑，於會中既已釐清，而且蕭董事已同
    意通過該議案，故已無爭議或保留，因此乃略未記載其開會
    過程中之中間非終局質疑。
(3)、王台光、周子聖等2 董事於96年7 月20日當日親自或委託出
    席董事會，並未當場表示程序質疑，尤已同意通過該議案。
３、有關貴局來函稱7 月20日董事會中提案第5 項撤案部分：
    提案第5項（即成立籌備處案）於當日董事會議中經全體出
    席董事一致同意撤案（不必，故不列入議程），因此於該次
    董事會議事錄中已將該議案排除。
４、有關貴局來函稱各事項，謹說明陳述如上，各該事項實均經
    本公司董事會全體董事充分討論後所作最有利於本公司之議
    案及決議，應無違反公開發行公司董事會議事辦法之規定。
    縱使有文字用語的調整．．．，但既經全體董事出席及同意
    通過該等議案，該瑕疵亦已補正，故也沒有違反議事規則之
    處。
(三)蕭元亮於96年7 月20日開會時原雖有意見，經討論後已釐清
    疑義，蕭元亮亦已同意通過議案，無反對或保留意見，對於
    過程中之質疑自無特予記載於議事錄之必要。關於7 月20日
    所發給之原議案第5 案部分，係96年7 月16日會前會後就滄
    洲投資案之後續提案文字修正處理（7 月13日開會通知之1
    個案分成兩個子案即7 月20日會議議程之第4 、5 兩案）。
    於7 月20日當日會議中，因與會董事全體認該第5 案係屬第
    4 案之執行事項，沒有贅列第5 案之必要，乃予撤回該議案
    ，而該原第5 案既經撤回，又非原開會通知上所已明列之會
    議討論事項，故經理部門，乃未於當日董事會紀錄中再予列
    載，於法亦應無不合。
(四)按證券交易法第26條之3 第8 項係規定公司應訂定董事會議
    事規範及授權主管機關訂定董事會議事規範之主要內容等。
    原告為中石化公司之負責人已依主管機關規定訂定董事會議
    事規範，原處分非係以中石化公司未訂定董事會議事規範為
    由，處原告罰鍰，證券交易法第26條之3 第8 項規定顯然與
    本件爭議無關，被告竟引上開規定作為原處分之依據，自有
    未合。
(五)關於原處分所引「公開發行公司董事會議事辦法」第17條第
    1 項第7 款部分：
１、該條款規定董事會議事錄應詳實記載討論事項各議案之決議
    方法與結果，董事、監察人、專家及其他人員發言摘要，反
    對或保留意見等。惟該條款並未規定1 、議案經撤回（撤案
    ）者仍應載明於董事會議事錄；2 、關於程序異議之發言經
    撤回者，亦需載明於董事會議事錄；意思表示如提案或異議
    經撤回或撤銷者，視為自始不存在或無效（民法第114 條）
    。就蕭元亮董事之程序質疑言，於96年7 月20日董事會當日
    既經其他出席董監事說明後，96年7 月19日甫接任為董事之
    蕭元亮董事已同意通過該議案，即已撤回其程序異議，蕭元
    亮之原異議已不復存在，董事會紀錄自無需再列載該蕭元亮
    之程序質疑。就原第5 提案部分，其已經撤案既為原處分認
    定之事實，該原第5 案提案亦已應視為自始不存在，故亦無
    需再列載於系爭董事會紀錄。
２、中石化公司董事會紀錄係由負責人員依慣例製作，一則因為
    「公開發行公司董事會議事辦法」未明定就已撤案之議案及
    已撤回之異議，仍需予記載，故依慣例未予明載，二則被告
    就董事會紀錄之記載內容只有於該第17條作簡單原則文字規
    定，並未提供詳細具體紀錄文字範本供遵守，更未作合理完
    足之宣導，紀錄人員乃依一般慣例記載，原告非紀錄人員，
    亦未對如何紀錄為特別指示（未指示不必列載蕭元亮之程序
    異議等），只是尊重紀錄人員依慣例記載，原告何來故意過
    失。原處分遽依證券交易法規定處原告24萬元之處罰，顯屬
    過當，不符比例原則。
３、中石化公司系爭董事會紀錄與其他公開發行公司之董事會紀
    錄相較，其繁簡應無差異，依行政程序法第6 條所示無差別
    待遇原則，除非被告能舉證證明其已就類似情形全面清查及
    處理並均為罰鍰處分，否則被告未經適當宣導，即遽行對原
    告科處罰鍰，顯與行政程序法第6 條無差別待遇原則有違。
４、行政處分必須合理，訴願決定明知訴願法第65條規定及其立
    法意旨，竟以所謂事證明確不為言詞辯論，兩相比較，以原
    處分科處原告24萬元鉅額罰款，明顯不合理。被告係委員制
    ，被告之委員會議紀錄已將委員之發言詳細紀錄嗎，如果有
    委員有質疑，但經說明後不再爭議，也如實紀錄嗎，連被告
    、訴願機關及法院之筆錄都無法完整記載，充其量只能記載
    要旨，則以本件已經撤回提案及不再爭議之情形，就該等事
    項未予記載，竟處以公司負責人24萬元罰鍰，豈非過當。
(六)被告援引最高行政法院92年判字第275 號判決所謂不得主張
    「不法之平等」之抗辯為不足採，蓋原告非主張所謂「不法
    之平等」，而係主張因系爭董事會紀錄記載之規定不明確，
    容有多種作法及解釋之可能，由被告對其他公開發行公司類
    似董事會紀錄並未援引系爭規定為處罰之事實可以反證原告
    無違反證券交易法規定之行為，原告之主張與最高行政法院
    92年判字第275 號所揭示之原則意旨無違。
(七)關於被告就原告聲請抽查其他公開發行公司董事會紀錄進行
    比對部分之抗辯，亦不足採：
１、被告確有公開發行公司應提送董事會議事錄向被告書面申報
    之規定。
２、受被告監督之台灣證券交易所股份有限公司例行每一年向上
    市公司索取前一年全年之所有董事會議紀錄影本等（參台灣
    證券交易所股份有限公司96年10月8 日臺證上字第09617003
    04號函影本），被告確有取得管道及能了解上市公司（上櫃
    部分則係經由櫃檯中心之管道）之全部董事會紀錄內容。
３、被告據以處罰原告之法令規定並不明確，實有多種解釋之可
    能，原告董事會紀錄係由原告負責人員依一般董事會紀錄慣
    例處理，與其他上市櫃公司作業相似，無明顯較悖離記載規
    定之處。被告未經舉其他實證證明對其他上市櫃公司之董事
    會紀錄亦以同一標準處理並處罰，依行政行為禁止差別待遇
    原則，被告何得以所謂沒有必要為由主張應拒絕原告調查證
    據之聲請及以簡單之所謂「不法平等」拒絕無差別待遇原則
    之適用哉。
(八)原告已依原處分指定期限內繳納罰鍰，原處分經撤銷後，依
    行政訴訟法第196 條規定，應由被告附加法定利息退還所繳
    罰鍰，爰併請求附加自繳款日起之法定利息。
二、被告主張之理由：
(一)依訴願法第65條規定對於原告言詞辯論之申請，受理訴願機
    關得依相關事證衡酌有無必要給予原告言詞辯論之機會，行
    政院對原告於訴願時所請之言詞辯論乙節，業於訴願決定敘
    明因本案違規事證明確，非屬必要，併予指駁，尚無原告所
    稱有未依法辦理之情事。
(二)按證券交易法第26條之3 第8 項規定：「公司應訂定董事會
    議事規範；其主要議事內容、作業程序、議事錄應載明事項
    、公告及其他應遵行事項之辦法，由主管機關定之」，被告
    據上開授權訂定公開發行公司董事會議事辦法（下稱議事辦
    法），並於行為時第17條規定：「董事會之議事，應作成議
    事錄，議事錄應詳實記載下列事項：．．．7 、討論事項：
    各議案之決議方法與結果、董事、監察人、專家及其他人員
    發言摘要、反對或保留意見且有紀錄或書面聲明暨獨立董事
    依第7 條第2 項規定出具之書面意見」。次按證券交易法第
    178 條第1 項第7 款規定：「有下列情事之一者，處新台幣
    24萬元以上240 萬元以下罰鍰：．．．7 、違反第26條之3
    第8 項規定未訂定議事規範或違反主管機關依同條項所定辦
    法有關主要議事內容、作業程序、議事錄應載明事項及公告
    之規定．．．」。證券交易法第179 條規定：「法人違反本
    法之規定者，依本章各條之規定處罰其為行為之負責人」。
(三)按中石化公司為依證券交易法公開發行股票之公司，96年7
    月20日召開董事會情形，經證交所調聽是日董事會錄音帶，
    發現該公司未依行為時議事辦法第17條第1 項第7 款規定將
    當日蕭董事等人對議程中所提第4 案程序質疑並肇致原議程
    討論事項第5 案撤案之相關議事過程，詳實記載當次董事會
    議事錄，顯已違反相關規定。
(四)原告主張中石化公司是次董事會議程中，有關蕭董事對討論
    議案4 及5 所提程序質疑，嗣經相關人員說明後已釐清，並
    同意通過該議案，縱有缺失亦已經補正云云：
１、本件經證交所調聽該公司是次董事會錄音帶，並複核該公司
    96年7 月16日、19日寄發之開會通知、是（20）日董事會開
    會議程及議事錄，發現是次董事會議紀錄並未詳實記載蕭董
    事對是日董事會開會議程之柒、討論議案4 及5 有關中國大
    陸滄洲投資案之項次、文字與內容均與開會通知記載不一等
    質疑，及該公司相關人員對蕭董事之發言摘要等議事過程，
    其違法情節堪為明確。
２、原告對該公司蕭董事就96年7 月20日董事會議程有關柒、討
    論議案4 及5 之程序質疑，及該公司相關人員對蕭董事所提
    質疑之說明等議事過程，均坦承略未記載相關議事過程，中
    石化公司董事會議事錄違反行為時議事辦法第17條第1 項第
    7 款之情節堪為明確。
(五)原告主張行為時議事辦法第17條第1 項第7 款並未明定議案
    撤回應載明於董事會議事錄，且提案如經撤回或撤銷，即視
    為自始不存在或無效，應無需再列載於董事會紀錄中云云：
１、被告依證券交易法第26條之3 第8 項授權於行為時議事辦法
    第17條第1 項第7 款明定董事會議事錄應詳實記載討論事項
    中各議案之決議及其他人員發言摘要等事項之立法意旨，主
    要係為瞭解公開發行公司召開董事會議事過程，凡討論議程
    中與會人員之發言、各議案之討論結果等均應詳予記載，俾
    利日後查閱。公開發行公司自應依上開規定於董事會議事錄
    詳實記載董事會議事過程。
２、證交所調聽該公司是次董事會錄音帶，並複核該公司是日董
    事會議程有關柒、討論事項計列5 個議案，惟是次董事會議
    事錄並未記載有關議案5 決議方法、結果及其他人員發言摘
    要等，縱該議案經討論後決議撤回，該公司亦應依行為時議
    事辦法第17條第1 項第7 款之立法意旨於議事錄載明議事過
    程及結果。
(六)原告主張中石化公司業依證券交易法第26條之3 第8 項規定
    訂定董事會議事規範，原處分書竟引上開規定作為原處分之
    依據，於法自有未合云云：
１、中石化公司是次董事會議事錄未詳實記載討論議案4 及5 之
    相關議事過程，除有證交所查核報告可稽外，另依原告所持
    訴願理由內容觀之，亦未有否認。
２、縱該公司訂有董事會議事規範，惟依證券易交法第178 條第
    1 項第7 款規定，違反本法第26條之3 第8 項規定未訂定議
    事規範或違反被告依同條項授權訂定之上開議事辦法之有關
    主要議事內容、作業程序、議事錄應載明事項及公告之規定
    ，均為受處分之事項，被告對中石化公司為行為時之負責人
    課處罰鍰，依法尚屬有據；原告為中石化公司負責人未善盡
    職責督促該公司相關人員依行為時議事辦法及公司所訂董事
    會議事規範於董事會議事錄載明相關事項，其內部控制亦涉
    有缺失，證交所並已採行措施。
(七)原告主張中石化公司董事會紀錄係記錄人員依慣例記載，尚
    非原告之過失，原處分顯屬過當乙節：
    原告為中石化公司行為時之負責人，自應督促公司相關人員
    依行為時議事辦法辦理，對公司所涉違法事實縱非原告親為
    ，仍有依證券交易法第178 條第1 項第7 款及第179 條規定
    處罰。原告未善盡監督責任，依證券交易法第179 條規定，
    法人違反本法之規定者，處罰其為行為之負責人。
(八)原告主張中石化董事會紀錄繁簡無異於其他公開發行公司，
    惟被告並未就類似情形進行全面清查及處分，顯有違行政程
    序法第6 條無差別待遇原則云云：
１、被告如發現公開發行公司涉有違反證券交易法相關規定，自
    當依規定處置；中石化公司董事會議事錄違反行為時議事辦
    法第17條規定，被告依證券交易法第178 條第1 項第7 款及
    第179 條規定對原告課處罰鍰，洵屬有據。
２、原告聲請抽查其他公開發行公司董事會紀錄進行比對乙節，
    按公開發行公司董事會議事辦法等相關規定，並無規範公開
    發行公司應向被告申報董事會紀錄之義務。證券交易法第36
    條第1 項規範公開發行公司應檢送董事會議事錄及財務報告
    等資料向被告申報，僅限於公司通過財務報告之當次董事會
    議事錄，且證交所向中石化公司調閱1 年度董事會議事錄，
    係基於雙方契約關係，由證交所衡酌其必要性函請該公司提
    供，非屬常態規範上市公司應定期提供董事會議事錄，原告
    是項申請除已違最高行政法院92年判字第275 號判決認人民
    不得主張「不法之平等」外，所引相關規範亦非屬實，本件
    違法情節甚為明確，是否抽查其他公司董事會紀錄並不影響
    本件之認定，應非屬必要。
    理  由
壹、本件被告代表人於訴訟繫屬中由胡勝正變更為陳樹，並已具
    狀聲明承受訴訟，合先明。
貳、兩造不爭之事實及兩造爭點：
    如事實概要欄所述之事實，業據提出中石化公司96年7 月20
    日第17屆第13次（96年第6 次）董事會議議程、錄音譯文及
    議事錄影本、原處分為証，為兩造所不爭執，堪信為真，兩
    造爭點厥為：
一、訴願機關經原告申請但未為言詞辯論，是否有違訴願法第65
    條規定？
二、董事於董事會中已撤案之議案、已撤回之異議，是否無須記
    載於董事會紀錄？
三、證券交易法第26條之3 第8 項規定是否與本件罰鍰無關？
四、原處分是否違反平等原則？
參、本院之判斷：
一、本件應適用之法條與法理：
（一）證券交易法第26條之3 第8 項規定：「公司應訂定董事會
      議事規範；其主要議事內容、作業程序、議事錄應載明事
      項、公告及其他應遵行事項之辦法，由主管機關定之。」
（二）證券交易法第178 條規定：「有下列情事之一者，處新臺
      幣二十四萬元以上二百四十萬元以下罰鍰：‧‧七、違反
      第二十六條之三第八項規定未訂定議事規範或『違反主管
      機關依同條項所定辦法有關主要議事內容、作業程序、議
      事錄應載明事項』及公告之規定，‧‧」
（三）證券交易法第179 條規定：「法人違反本法之規定者，依
      本章各條之規定處罰其為行為之負責人。」
（四）公開發行公司董事會議事辦法第17條第7 款規定：「董事
      會之議事，應作成議事錄，議事錄應詳實記載下列事項：
      ．．．7 、討論事項：各議案之決議方法與結果、董事、
      監察人、專家及其他人員發言摘要、反對或保留意見且有
      紀錄或書面聲明暨獨立董事依第7 條第2 項規定出具之書
      面意見。．．．」
二、訴願機關經原告申請但未為言詞辯論，並未違反訴願法第65
    條規定：
（一）按訴願法第65條規定：「受理訴願機關『應』依訴願人、
      參加人之申請或於必要時，『得』依職權通知訴願人、參
      加人或其代表人、訴願代理人、輔佐人及原行政處分機關
      派員於指定期日到達指定處所言詞辯論。」，其規定中既
      有「應」字，又有「得」字，依其文義固可解為「訴願人
      等申請，受理訴願機關必須舉行言詞辯論」，但亦可解釋
      為「雖經訴願人等申請，受理訴願機關仍得依職權決定是
      否舉行言詞辯論」，而依行政院訂定之行政及各級行政機
      關訴願審議委員會審議規則第14條第1 項明定「受理訴願
      機關應依本法第65條規定，依訴願人、參加人之申請或認
      有必要時，「得依職權」審酌後，通知訴願人、參加人或
      其代表人、訴願代理人、輔佐人及原行政處分機關派員於
      指定期日到達指定處所為言詞辯論，並得通知其他人員或
      有關機關派員到場備詢。」，顯不採「言詞辯論主義」，
      其理由為：
    １、訴願法修正重點之一即為賦予原行政處分機關發揮自我
        省察之功能，原行政處分機關在收到訴願書後，若認訴
        願為有理由時，得即時依職權加以撤銷或變更原行政處
        分，如認為無理由時，則逕行檢卷答辯，程序上可節省
        時間及調卷之麻煩，俾訴願人之權利迅速獲得救濟。故
        訴願功能重在機關自我審查之行政監督，其性質與行政
        訴訟屬司法審判，採司法程序不同。
    ２、訴願法第二節訴願審議，於第63條開宗明義規定，訴願
        就書面審查決定之，實已可認為依訴願法所為之訴願審
        議，乃以書面審查為原則。除書面審查外，尚賦予當事
        人言詞陳述意見機會之機制，倘言詞辯論一經當人請求
        ，即屬非必要或訴願不合法或顯無理由時，亦必須實施
        言詞辯論，勢將延宕訴願決定之作成，且訴願法中有關
        書面審理原則及陳述意見之規定，依事件輕重採行不同
        之審議程序等規定，將成具文。再者，訴願事件不分輕
        重均實施言詞辯論，非僅有事實上之不能，亦將造成資
        源之浪費，就制度整體觀察，行政訴訟既已採行必要之
        言詞辯論，訴願程序給予相對人或利害關係人充分陳述
        之機會，即為已足，多數學者亦認此乃受理訴願機關之
        裁量規範，並非義務規範。
（二）可知原告縱依訴願法第65條規定申請言詞辯論，受理訴願
      機關仍得衡酌有無言詞辯論之必要，本件行政院對原告言
      詞辯論之申請，業於訴願決定敘明「因違規事證明確，非
      屬必要」，即難謂訴願程序有何違誤。
三、董事於董事會過程中之質疑，或撤回之議案，仍須記載於董
    事會紀錄：
（一）按公司法第193 條第1 項、第2 項規定：「董事會執行業
      務，應依照法令章程及股東會之決議。」、「董事會之決
      議，違反前項規定，致公司受損害時，參與決議之董事，
      對於公司負賠償之責；但經表示異議之董事，有紀錄或書
      面聲明可證者，免其責任。」，而依證券交易法第26條之
      3 第8 項授權議事辦法第17條第1 項第7款明定董事會議
      事錄「應詳實記載討論事項中各議案之決議及其他人員發
      言摘要等事項」之立法意旨，係為瞭解公開發行公司召開
      董事會議事過程，凡討論議程中與會人員之發言、各議案
      之討論結果等，自均應詳予記載，俾利日後查閱，並無所
      謂「已撤案之議案或已撤回之異議勿庸記載」於議事錄之
      規定。原告主張「『公開發行公司董事會議事辦法』未明
      定就已撤案之議案及已撤回之異議仍需記載，故依慣例可
      勿庸記載」云云，顯不足採。
（二）本件經比對中石化公司96年7 月16日、19日寄發之開會通
      知，系爭董事會議程柒、討論事項計列5 個議案，然會議
      事錄並未記載有關議案4 、5 決議方法、結果及其他人員
      發言摘要等，原告亦坦承未記載「該公司蕭董事就96年7
      月20日董事會議程有關柒、討論議案4 及5 之程序質疑，
      及該議案經討論後決議撤回」之流程，顯違反議事辦法第
      17條第1 項第7 款、證券交易法第26條之3 第8 項之規定
      。
（三）原告雖主張「議事辦法」第17條就董事會紀錄之記載內容
      只有簡單原則文字規定，並未提供詳細具體紀錄文字範本
      供遵守，原告未對如何紀錄為特別指示，紀錄人員依一般
      慣例未記載已撤案之議案及已撤回之異議，原告並無可罰
      性云云，惟董事會議事錄固無法鉅細靡遺紀錄所有發言及
      流程，但至少應紀錄其「摘要」，證券交易法第179 條亦
      規定「法人違反本法之規定者，依本章各條之規定處罰其
      為行為之負責人。」，本件原告既為行為時之中石化公司
      負責人，即應監督紀錄人員符合法律之規定，然其未監督
      紀錄人員記載該公司蕭姓董事就96年7 月20日董事會議程
      有關柒、討論議案4 及5 之程序質疑，及該4 、5 議案經
      討論後決議撤回之流程摘要，即難謂無故意過失，依證券
      交易法第178 條第1 項第8 款及第179 條規定，仍應受罰
      。
四、原處分依證券交易法第26條之3 第8 項規定而為裁罰，並無
    違誤：
    按證券交易法第26條之3 第8 項已規定董事會主要議事內容
    作業程序、議事錄應載明事項、公告及其他應遵行事項之辦
    法，由主管機關定之，主管機關因而製定議事辦法第17條第
    1 項第7 款明定董事會議事錄應記載事項，而證券交易法第
    178 條除處罰公司「未訂定議事規範」外，亦處罰公司「違
    反主管機關依同條項所定辦法（議事辦法）有關主要議事內
    容、作業程序、議事錄應載明事項」，本件原告係因董事會
    議事錄未依法記載，原處分依按證券交易法第26條之3 第8
    項、第178 條規定科處原告罰鍰，自無違誤。
五、原處分並未違反平等原則：
    按「行政行為，非有正當理由，不得為差別待遇，行政程序
    法第六條定有明文，此即行政法上之平等原則。然行政機關
    若怠於行使權限，致使人民因個案違法狀態未排除而獲得利
    益時，該利益並非法律所應保護之利益，因此其他人民不能
    要求行政機關比照該違法案例授予利益，亦即人民不得主張
    『不法之平等』。又『信賴保護原則』，係指行政處分雖有
    瑕疪，但相對人或關係人對其存續已有信賴，而行政機關之
    事後矯正，將因此增加其負擔者，即不得任意為之之謂。如
    行政機關有前述怠於行使權限，致使人民因個案違法狀態未
    排除而獲得利益情形，並非行政機關所為行政處分之存續使
    人民產生信賴，自無信賴保護原則之適用。從而，亦無基於
    信賴保護原則進而主張不法平等之餘地。」最高行政法院92
    年判字第275 號判決著有明例，可知其他公開發行公司之董
    事會議事錄縱違反議事辦法第17條規定，不表示原告可主張
    此種「不法之平等」，亦不表示原告可信賴該「不合法之狀
    態」而主張免罰，原告聲請抽查其他公開發行公司董事會紀
    錄進行比對乙節，顯無必要，難謂原處分違反平等原則。
六、從而，原處分並無不法，訴願決定予以維持，亦稱正確。原
    告徒執前詞，訴請撤銷，為無理由，應予駁回。
肆、兩造其餘攻擊防禦方法均與本件判決結果不生影響，故不逐
    一論述，併此敘明。
據上論結，本件原告之訴為無理由，爰依行政訴訟法第98條第1
項前段，判決如主文。
中    華    民    國    97    年    11   月    5   日
                    臺北高等行政法院第二庭
                              審判長法  官  徐瑞晃
                                    法  官  陳金圍
                                    法  官  畢乃俊
上為正本係照原本作成。
如不服本判決，應於送達後20日內，向本院提出上訴狀並表明上
訴理由，如於本判決宣示後送達前提起上訴者，應於判決送達後
20日內補提上訴理由書（須按他造人數附繕本）。
中    華    民    國    97    年    11   月    5   日
                                    書記官  陳圓圓


司法院資訊處製作；財團法人民間司法改革基金會備份。
